【裁判字號】    98,上訴,678
【裁判日期】    980331
【裁判案由】    妨害自由
【裁判全文】
臺灣高等法院刑事判決                 98年度上訴字第678號
上  訴  人
即  被  告  甲○○
上列上訴人因妨害自由案件，不服臺灣臺北地方法院97年度訴字
第1283號，中華民國97年21月1 日第一審判決（起訴案號：臺灣
臺北地方法院檢察署96年度偵字第18238 號），提起上訴，本院
判決如下：
    主  文
上訴駁回。
    事  實
一、緣黃萬枝（業經判決有罪確定）因就花采企業有限公司與台
    北富邦商業銀行股份有限公司間貸款債務之連帶保證責任事
    宜，不滿乙○○之處理態度，遂透過友人張維揚（業經判決
    有罪確定）委請綽號「阿來仔」之成年男子（真實姓名、年
    籍不詳）、黃子竣（業經判決有罪確定）、甲○○等人協助
    處理。甲○○等上開多人，乃與黃萬枝友人湯鏡亮（業經判
    決有罪確定），本於使乙○○處理前述債務糾紛之目的，而
    共同基於剝奪其行動自由之犯意聯絡，先由黃萬枝以有新臺
    幣二十萬元之資金可供借貸週轉為由，誘使乙○○於九十六
    年八月十四日下午二時許，前往臺北市中山區○○○路、農
    安街口附近與之會面，黃子竣駕駛同日租用之車牌號碼ＤＤ
    ─五七二六號之自用小客車，夥同張維揚及「阿來仔」於前
    開約定地點等候，另湯鏡亮、甲○○則至臺北市○○○路三
    九九巷內某棟大樓十三樓處等候。俟乙○○駕車帶同員工林
    碧蓮到達約定地點後，即隻身下車與黃萬枝洽談，留下林碧
    蓮一人在車上等候，未久，黃萬枝即藉口要去取錢，暫時離
    開現場，改由張維揚、黃子竣及「阿來仔」以要處理富邦銀
    行貸款問題，要求乙○○搭乘前述車牌號碼ＤＤ─五七二六
    號之自用小客車，惟因乙○○拒絕，彼三人遂強行拉扯乙○
    ○，其間黃萬枝復出現加入彼等之行為，待渠等以推拉踢踹
    之方式違反乙○○意願而將之強押上車後，即由黃子峻駕駛
    該車輛，「阿來仔」、張維揚分別在乙○○左、右二側與之
    共乘於同車後座，黃萬枝則另駕駛其車牌號碼三Ｂ─七六九
    七號自用小客車，前往臺北市○○○路三九九巷內某棟大樓
    （以下簡稱林森北路三九九巷建物）十三樓之甲○○、湯鏡
    亮等待處。路程中，黃子峻為防止乙○○掙脫逃跑，並取出
    手銬一付交張維揚及「阿來仔」將乙○○雙手銬在前座頭枕
    處。待到達該十三樓處所後，已在該處等候之湯鏡亮、甲○
    ○等人則開始加入與要求乙○○處理黃萬枝因前述貸款事宜
    之保證債務問題，惟因雙方協調未果，即由張維揚、黃萬枝
    、湯鏡亮及甲○○共同搭載乙○○於同日下午七時許前往臺
    北市○○路某律師事務所（以下簡稱衡陽路律師事務所），
    並由湯鏡亮在車上等候，其餘三人帶同乙○○進入該事務所
    內，持續控制乙○○之行動自由，嗣因該律師表示不願意承
    辦此一案件，彼四人乃帶同乙○○轉往臺北市○○○路四０
    一號二樓「嗑茶」泡沬紅茶店（以下簡稱林森北路紅茶店）
    ，斯時，黃子峻已在店內等候，席間黃子峻見無法如願解決
    前述糾紛，乃建議乙○○通知家人到場處理，乙○○遂以電
    話與其子聯絡。又因乙○○之子已由林碧蓮處得知乙○○遭
    強行載走之情形，於接獲電話後，即報警於同日下午九時三
    十分前往該泡沫紅茶店內將乙○○救出，至此乙○○共遭黃
    萬枝等人剝奪行動自由約七小時。
二、案經臺北市政府警察局中山分局報請臺灣臺北地方法院檢察
    署檢察官偵查起訴。
    理  由
一、按被告以外之人於審判外向法官所為之陳述，得為證據；又
    被告以外之人於審判外之陳述，不符刑事訴訟法第一五九條
    之一至一五九條之四規定，而經當事人於審判程序同意作為
    證據，法院審酌該言詞陳述或書面陳述作成時之情況，認為
    適當者，亦得為證據；又當事人、代理人或辯護人於法院調
    查證據時，知有同法第一百五十九條第一項不得為證據之情
    形，而未於言詞辯論終結前聲明異議者，視為有前項之同意
    ，刑事訴訟法第一百五十九條之五定有明文。本案當事人對
    於後述引用之證人廖俊昇警詢時之陳述與馬偕醫院診斷證明
    書，於原審準備程序中表示同意引用為證據，迄至本院辯論
    終結前，亦未爭執其證據能力，是依刑事訴訟法第一百五十
    九條第二項規定，應視為當事人已同意本案相關之傳聞證據
    均可作為證據，本院斟酌該證據並非非法取得，亦無證明力
    明顯過低之情形，且經於審判期日依法進行證據之調查、辯
    論，被告於訴訟上之程序權，已受保障，應認得採為證據。
    至於本案共同被告於原審之供述，本案當事人亦未再請求詰
    問，惟既於審判時提示其所供筆錄並告以要旨，完成合法之
    調查證據程序，亦足堪為本件犯罪認定之依據。
二、訊據被告甲○○（簡稱被告）就共同被告黃萬枝因不滿乙○
    ○對於前述貸款之連帶保證責任處理態度，因而藉口有資金
    可供調度，而予之相約見面後，陸續帶其前往各該地點協調
    之事實，固供認不諱，惟矢口否認上開犯行，辯稱：伊係因
    另一友人許博維叫伊過去，伊不認識在場之人，亦未對被害
    人做何事，張維揚雖有叫伊把乙○○顧好，但伊並未理會等
    語。
三、經查：（一）上開事實，業據證人即告訴人乙○○證述綦詳
    （參原審卷第121 頁至第123 頁），核與證人即當日陪同乙
    ○○赴約之林碧蓮證稱見到共同被告黃萬枝等人與乙○○發
    生拉扯後將其推入車內等語相符（參原審卷第一一七頁）；
    而前述用以搭載乙○○至林森北路三九九巷建物之車牌號碼
    ＤＤ─五七二六號自用小客車，係由共同被告黃子峻甫於當
    日（九十六年八月十四日）下午一時三十分，向好好小客車
    租賃公司所租用，租期為一天等情，亦經負責與共同被告黃
    子峻接洽租車業務之證人廖俊昇指述明確（參偵查卷第四十
    、四一頁），並有汽車租賃契約書一件可憑（參偵查卷第五
    二頁）。訊之共同被告黃萬枝、張維揚二人就渠等強行帶同
    告訴人乙○○前往各該地點，與之協調關於共同被告黃萬枝
    因連帶保證責任所負債務事宜等事實，亦已供承在卷，並與
    前開事證大致相符，自堪採信；（二）共同被告黃子峻雖否
    認有何強迫乙○○上車之情形，然核諸被害人乙○○當日係
    開車搭載不具駕駛技能之林碧蓮前往赴約，且其停車位置在
    公車站牌附近之路旁，此據證人乙○○、林碧蓮二人指證明
    確，並為共同被告黃子峻所是認；是若乙○○果有隨行意願
    ，自可駕車同往，殆無乘坐由共同被告黃子峻所租車輛之理
    ，又縱認乙○○有單獨前往處理之意，亦當告知同行之林碧
    蓮相關去處及車輛處理方式，更無獨留不具駕駛能力之林碧
    蓮隻身在車上等候之可能。佐以乙○○自原約定見面地點（
    中山北路、農安街口附近），遭帶往林森北路三九九巷建物
    十三樓之過程中，因受共同被告黃萬枝、張維揚、黃子峻及
    「阿來仔」之強制對待，尚受有背挫傷、肩部挫傷、前臂挫
    傷及踝挫傷之傷害（此傷害部分為強制行為之當然結果，未
    經起訴），此經其證述在卷，並有馬偕紀念醫院（台北院區
    ）驗傷診斷證明書一件附卷可稽（參偵查卷第一二二頁），
    互核相符，足認被害人乙○○當日確係遭強押上車。至於共
    同被告張維揚等人，在前述由共同被告黃子峻駕駛之車上，
    使用手銬限制乙○○自由部分，除經證人即告訴人乙○○指
    證明確外，亦據共同被告黃子峻於警詢及偵查中自承：「我
    在車上時，我有聽到乙○○喊叫，我回頭看他時就已經被上
    銬了」、「因為我之前讀軍校我有手銬鑰匙，我將它跟我家
    鑰匙串在一起。我不知道誰拿手銬銬上乙○○，我拿鑰匙出
    來由張維揚解開手銬」等語在卷（參偵查卷第二三、九四頁
    ），核與證人乙○○指證遭上手銬等語相符；佐以本案緣起
    於共同被告黃萬枝不滿其所負擔之連帶保證責任，共同被告
    黃子峻與乙○○間並無其他仇隙衝突，而證人乙○○就共同
    被告黃子峻之參與情形尚指稱：「 (在林森北路三九九巷建
    物十三樓）黃萬枝本來打我，黃子峻有阻止…而要去律師事
    務所之前，黃子峻有告訴我，如果到事務所有發生什麼不合
    理的事情，我可以打電話給黃子峻」等語在卷（參原審卷第
    一二一頁反面、一二二頁），足見其對共同被告黃子峻個人
    並無特別惡意存在，若非確有其事，殆無刻意誣指手銬係由
    共同被告黃子峻提供等語之必要（參原審卷第一二三頁反面
    ），是共同被告黃子峻於原審否認提供手銬，嗣並翻異前供
    ，辯稱未見到手銬等語，均係卸責之詞，不足採信；（三）
    共同被告湯鏡亮雖於原審辯稱其僅前往臺北市○○○路某巷
    子口與共同被告黃萬枝等人會合，並隨其前往衡陽路律師事
    務所及林森北路紅茶店，過程中未限制乙○○之行動由等語
    。惟此亦與證人乙○○指證：「（林森北路三九九巷建物十
    三樓有誰在場）黃子峻、湯鏡亮、甲○○都在，另外還有張
    維揚及『阿來仔』」等情節不符（參原審卷第一二一頁反面
    ）。參以共同被告湯鏡亮自承與乙○○本即相識，惟交情不
    深，二人間亦無債務及金錢糾紛或仇恨（參偵查卷第二六頁
    ），衡諸常情，證人乙○○當無誤認或刻意誣陷共同被告湯
    鏡亮入罪之必要；遑論前開期間，既已有共同被告黃子峻、
    張維揚、「阿來仔」等人參與協助共同被告黃萬枝處理其所
    主張之債務爭執，並有被告與共同被告張維揚自林森北路三
    九九巷建物十三樓共同前往衡陽路之律師事務所，分經彼等
    供承在卷，是以被告與其他共同被告間確有分工合意，共同
    被告湯鏡亮否認知情參與云云，亦與前開事證有違，不足採
    信；（四）被告雖辯稱係依友人許博維之指示，隨同共同被
    告黃萬枝、張維揚及被害人乙○○等人前往衡陽路律師事務
    所及林森北路紅茶店等地，未參與限制乙○○之行動自由等
    語。惟證人乙○○業經明白證稱：「（在衡陽路律師事務所
    時）是張維揚、甲○○、黃萬枝三人跟我一起上去律師事務
    所，張維揚還交代甲○○把我看著，不要讓我走，我只有一
    個人所以我沒有辦法離開。」等語（參原審卷第一二二頁）
    ，核與被告於警詢時供承：「張維揚曾囑咐我要把乙○○看
    顧好，不要讓他逃跑」等語相符（參偵查卷第三一頁），詰
    之證人許博維於原審作證時，亦否認指示被告陪同前往衡陽
    路律師事務所在卷（參原審卷第169 頁反面、第170 頁正面
    ）。參以被告自被害人乙○○遭強押至林森北路三九九巷建
    物十三樓起至彼等於林森北路紅茶店經警查獲時止，與彼等
    共處時間逾六小時以上，若非確有參與看顧乙○○以防止其
    逃跑之行為，殆無毫無目的長期跟隨同行之理。被告否認知
    情參與等語，亦與事證有違，不足採信。綜上各點，本件事
    證明確，被告犯行，洵堪認定。
四、核被告所為，係犯刑法第三百零二條第一項之以非法方法剝
    奪人之行動自由罪。被告與共同被告黃萬枝、張維揚、黃子
    峻、湯鏡亮及綽號「阿來仔」之成年人間，互有犯意聯絡與
    行為分擔，應為共同正犯。
五、原審法院本於同上見解，適用刑法第二十八條、第三百零二
    條第一項、第四十一條第一項前段，刑法施行法第一條之一
    之規定，並審酌被告之素行，及被告參與本件犯行所施用之
    手段、參與分工情形、剝奪乙○○行動自由之時間長度、所
    生危害，暨被告並未前往臺北市○○○路、農安街口強押乙
    ○○上車亦未直接對其施用暴力等一切情狀，量處被告有期
    徒刑3 月，並諭知易科罰金之折算標準。另說明共同被告黃
    子峻等用以防止乙○○掙脫逃跑之手銬一付，未經扣案，亦
    無證據足認為本件被告等人所有之物，不諭知沒收等情，其
    認事用法核無違誤，量刑亦稱妥適。被告上訴意旨否認犯罪
    ，並就原審法院依職權裁量之事項，反覆爭執，並不足採，
    其上訴為無理由，應予駁回。
據上論斷，應依刑事訴訟法第368條，判決如主文。
本案經檢察官王金聰到庭執行職務。
中    華    民    國    98    年    3     月    31    日
                  刑事第二十庭審判長法  官  楊貴雄
                                    法  官  林銓正
                                    法  官  鄧振球
以上正本證明與原本無異。
如不服本判決，應於收受送達後10日內向本院提出上訴書狀，其
未敘述上訴之理由者並得於提起上訴後10日內向本院補提理由書
（均須按他造當事人之人數附繕本）「切勿逕送上級法院」。
                                    書記官  劉有志
中    華    民    國    98    年    4     月    2     日
附錄：本案論罪科刑法條全文
中華民國刑法第302條第1項
（剝奪他人行動自由罪）
私行拘禁或以其他非法方法，剝奪人之行動自由者，處 5 年以下
有期徒刑、拘役或 3 百元以下罰金。


司法院資訊處製作；財團法人民間司法改革基金會備份。
